【裁判字號】    97,簡上,16
【裁判日期】    970822
【裁判案由】    交還土地
【裁判全文】
臺灣臺東地方法院民事判決              97年度簡上字第16號
上  訴  人  丙○○
訴訟代理人  乙○○
被 上訴 人  台灣省農田水利會關山水利工作站
法定代理人  甲○○
上列當事人間交還土地事件，上訴人對於本院臺東簡易庭於中華
民國97年4月23日97年度東簡字第32號第一審判決提起上訴，經
本院於97年8月13日言詞辯論終結，判決如下：
    主  文
上訴駁回。
第一（除確定部分外）、第二審訴訟費用，由上訴人負擔。
    事實及理由
一、按在第二審為訴之變更或追加，非經他造同意，不得為之，
    但請求之基礎事實同一者，不在此限，民事訴訟法第446條
    第1項、第255條第1項第2款分別定有明文。又上開規定，對
    於簡易程序之第一審判決所為上訴程序準用之，民事訴訟法
    第436條之1第3項亦有明文。查本件上訴人於原審中係依所
    有物排除侵害請求權、所有物返還請求權、不當得利等法律
    關係請求被上訴人拆除如附圖所示A部分之水溝及C部分之排
    水溝、返還系爭654地號土地（詳下述）並給付不當得利，
    嗣於本院審理中追加併依民法第786條管線安設償金之規定
    請求，查其追加之訴與起訴請求之基礎事實相同，於證據上
    有其共通性，並得於同一訴訟程序一併解決爭議，且無礙被
    上訴人之防禦及訴訟之終結，核與前開規定相符，自應准許
    ，合先敘明。
二、上訴人起訴主張：被上訴人未經上訴人同意，擅自於上訴人
    所有坐落在臺東縣關山鎮○○段654地號土地（下稱系爭654
    地號土地），施設如附圖C部分所示之排水溝，經民國86年
    12月間全國土地重測後，上訴人始發現上開土地遭被上訴人
    占用。嗣兩造於89年3月15日鑑界確認系爭土地界址後，被
    上訴人竟仍於89年3月18日開工整修水溝時，惡意占用上訴
    人所有如附圖A所示之土地，經調解後，被上訴人同意將該
    部分之水溝拆除，惟被上訴人並未依照調解結果履行。為此
    ，上訴人自得依所有物返還請求權，請求被上訴人交還占用
    之土地，並請求相當於租金之不當得利損害新臺幣（下同）
    1,720元。另被上訴人明知占用上訴人土地，卻仍於數次調
    解中要求上訴人測量被上訴人占用之情形，前後共測量4次
    ，測量費用16,000元，此部分費用自應由被上訴人給付等語
    ，並聲明：(一)被上訴人應將系爭654地號土地上如附圖所示A
    部分之水溝及如附圖所示C部分之排水溝拆除，將土地回復
    原狀返還上訴人。(二)被上訴人應給付上訴人17,720元及自97
    年1月10日（即起訴狀繕本送達被上訴人翌日）起至清償日
    止，按週年5%計算之利息。(三)願供擔保，請准宣告假執行。
三、被上訴人則以：就如附圖所示A部分，被上訴人業已於96年1
    月15日將占用部分打除完畢，並將土地回復原狀返還上訴人
    。至如附圖C所示之排水溝，係屬本站關山大圳第2支線25分
    線灌溉給水路，農田水利會於改組前原稱水利委員會，為利
    灌溉並維持農田灌溉系統的完整，省政府特於42年5月29日
    以（42）府建水字第50502號函示，各水利委員會自有或使
    用他人土地之水路照舊使用，土地所有權人不得藉口要求土
    地補償或予阻塞破壞。後水利法於44年修正時，特明定水利
    自治團體為公法人，以協助政府興辦水利事業為其任務，上
    開函示並經最高法院52年度台上字第2313號判決敘明應與法
    律有同等效力，而非一般行政命令可比。另59年農田水利會
    組織通則修正時，並將上開規定明定於該通則第11條第2項
    ：「原提供為水利使用之土地，應照舊使用，在使用期間，
    其土地稅捐全部豁免。」，是上訴人請求拆除，並無理由等
    語置辯，並聲明：(一)上訴人之訴及假執行之聲請均駁回。(二)
    如受不利判決，願供擔保請准免於宣告假執行。
四、原審斟酌兩造言詞辯論意旨及調查證據之結果，為上訴人全
    部敗訴之判決，上訴人就如附圖C部分排水溝部分一部聲明
    不服提起上訴，主張因如附圖C部分排水溝旁已有合法得供
    使用之臺東縣關山鎮○○段609號土地（下稱系爭609地號土
    地）水溝用地，詎被上訴人棄而不用，竟選擇侵害上訴人土
    地之方式排水，其無疑為權利之濫用；被上訴人既利用上訴
    人土地多年，應依民法第786條支付償金或依民法第179條第
    1項返還相當於租金之不當得利等語，並聲明：(一)原判決廢
    棄；(二)被上訴人應將系爭654號地號土地上如附圖C部分之排
    水溝拆除，將上開土地回復原狀返還上訴人。(三)被上訴人應
    給付上訴人21,711元及自起訴狀繕本送達之日起至清償日止
    ，按年息5%計算之利息。被上訴人則聲明：上訴駁回（至上
    訴人請求被上訴人拆除如附圖所示A部分水溝並給付利息之
    原審敗訴部分，未據上訴，業已確定）。
五、兩造不爭執之事實：
  (一)系爭654地號土地（面積為9,688.75平方公尺，於96年1月間
    之申報地價為每平方公尺42元）於71年1月9日以買賣為原因
    移轉登記予上訴人所有，原因發生日期為70年12月28日。
  (二)系爭654地號土地於94年9月12日經臺東縣關山地政事務所測
    量結果，如附圖A部分所示水溝之面積為0.554平方公尺、如
    附圖B部分所示稻田、田埂之面積為7.192平方公尺、如附圖
    C部分所示排水溝之面積為101.866平方公尺，其中如附圖C
    部分之排水溝，在上訴人於70年間購買系爭654地號土地時
    即已存在，係被上訴人所施設，並編定為關山大圳第2支線
    25分線灌溉給水路，現亦為被上訴人管理占有中，占用面積
    為101.866平方公尺，以供鄰近農田灌溉、排水使用。
  (三)系爭654地號土地與系爭609地號土地相鄰，系爭609地號土
    地管理機關為財政部國有財產局，於48年前地目為「水」，
    嗣於48年12月26日地目變更為「原」，末於78年11月22日地
    目變更為「田」。
  (四)對卷附94年9月12日製作之臺東縣關山地政事務所複丈成果
    圖（見原審卷第6、17頁）、系爭654地號土地登記謄本（見
    原審卷第7、8頁）、地籍圖謄本（見原審卷第9頁）、94年1
    2月7日臺東縣關山鎮調解委員會調解書影本（見原審卷第10
    、14頁）、89年7月11日臺東縣關山鎮調解委員會調解書影
    本（見原審卷第11至12頁）、89年3月15日製作之臺東縣關
    山地政事務所複丈成果圖（見原審卷第15頁）、94年1月19
    日製作之臺東縣關山地政事務所複丈成果圖（見原審卷第16
    頁）、94年10月13日臺東縣關山地政事務所土地複丈成果圖
    （見原審卷第18頁）、關山鎮○○段1028地號鑑界成果圖（
    見原審卷第24頁）、關山鎮○○段1028地號鑑界後施工情況
    相片6幀（見原審卷第25至27頁）、臺東縣政府行政規費繳
    款書（見原審卷第32頁背面、第51至53頁）、關山郡關山庄
    圖27葉之內第7號（見原審卷第55頁）、臺東縣關山鎮新福
    里第654地號之土地所有權登記總簿影本（見原審卷第56 至
    57頁）、臺東縣關山鎮新福里第654地號之土地土地登記簿
    影本（東簡卷第58至60頁）等文書之形式上真正均不爭執。
六、得心證之理由：
    本件經 兩造協議同意簡化爭點為：被上訴人是否無權占有系
    爭土地？上訴人請求被上訴人拆除如附圖C部分所示排水溝
    、返還土地並給付21,711元及法定遲延利息，有無理由？經
    查：
  (一)按私有土地成立公用地役關係，首須為不特定之公眾使用所
    必要，其次，於公眾使用之初，土地所有權人並無阻止之情
    事。其三，須經歷之年代久遠而未曾中斷，所謂年代久遠雖
    不必限定其期間，但仍應以時日長久，一般人無復記憶其確
    實之起始，僅能知其梗概（司法院大法官會議釋字第400號
    理由書意旨參照）；次按公用地役關係並非私法上之權利，
    乃私有土地而具有公共用物性質之法律關係，與民法上地役
    權之概念有間，並不以登記為成立要件，倘私有土地具有公
    用地役關係存在時，土地所有權人行使權利，即應受限制，
    有容忍公眾通行之義務，不得違反供公眾使用之目的，排除
    他人之使用，且在此公用地役關係存續時，於公用目的範圍
    內，要無私法上不當得利之問題（最高法院88年度上台字第
    698號判決、97年度台上字第516號裁定意旨參照）。
  (二)查系爭654地號土地至少自70年間即已存在如附圖C部分所示
    之排水溝，並經被上訴人編列為關山大圳第2支線25分線灌
    溉給水路，以供鄰近農田灌溉、排水使用之事實，為上訴人
    所不爭執，上訴人亦自承其於70、71年間購買系爭654地號
    土地之初並未阻止鄰近公眾使用該排水溝（見本審卷第25頁
    ），參照上開說明，顯已具有公用地役關係之存在，上訴人
    即不得違反上開公用地役關係而為使用，且該排水溝既係供
    鄰近農地灌溉之公用給水路，於此目的範圍內亦無不當得利
    情事甚明。至上訴人雖主張被上訴人應將上開排水溝另行施
    設在系爭609地號水溝用地上云云，惟查系爭609地號土地係
    由國有財產局為管理機關之國有土地，且其地目為田，有土
    地登記簿在卷可證（見原審卷第19、20頁），亦為上訴人所
    不爭執，該土地既非水溝用地，亦非被上訴人管理之土地，
    其上是否得施設排水溝，顯非屬被上訴人之權責範圍，況系
    爭654地號土地既存有公用地役關係，上訴人之權利即應受
    限制，尚與系爭609地號土地無涉，自不足為有利上訴人之
    認定。從而，上訴人主張被上訴人為無權占有、應給付不當
    得利損害賠償云云，均屬無據。
  (三)上訴人另主張被上訴人應依民法第786條支付償金云云，惟
    查民法第786條係針對私法中土地所有人通過他人土地安設
    管線之補償情事，本件系爭土地既存在公用地役關係，已非
    民法第786條規定範疇，至上訴人行使權利因此公用地役關
    係而受限制，有關機關是否應依法辦理徵收，或給予相當補
    償，係屬另一法律問題，非本件所能審酌，附此敘明。
七、綜上，上訴人依民法第767條前段所有物返還請求權、第179
    條前段不當得利、第786條管線安設償金等規定，請求被上
    訴人將系爭654號地號土地上如附圖C部分之排水溝拆除後，
    將該土地回復原狀返還上訴人，並給付上訴人21,711元及自
    起訴狀繕本送達之日起至清償日止，按年息5%計算之利息，
    核無理由，應予駁回，其假執行之聲請亦失所附麗，應併予
    駁回。原審判決就此部分上訴人之訴及假執行之聲請均駁回
    ，於法並無違誤，上訴意旨指摘原判決不當，求予廢棄改判
    ，為無理由，應予駁回。
八、本件事證已臻明確，兩造其餘攻擊防禦方法及所為陳述，經
    審酌後，認與本院上開論斷無涉或無違，復於本判決結果不
    生影響，爰不一一論述，附此敘明。
九、據上論結，本件上訴為無理由，依民事訴訟法第436條之1第
    3項、第449條第1項、第78條，判決如主文。
中    華    民    國    97    年    8     月    22    日
                  民事庭    審判長法  官   楊智勝
                                  法  官   陳君鳳
                                  法  官   黃珮茹
以上正本係照原本作成。
本判決不得上訴。
中    華    民    國    97    年    8     月    22    日
                                  書記官   陳俊吉


司法院資訊處製作；財團法人民間司法改革基金會備份。
